ACORDAO-COMPLETO-2402478

ACÓRDÃO 3794/2020 ATA 8/2020 - PRIMEIRA CÂMARA

VISTOS, relatados e discutidos estes autos que tratam de atos de concessão de reforma emitidos pelo Comando do Exército;
ACORDAM os Ministros do Tribunal de Contas da União, reunidos em Sessão da 1ª Câmara, nos termos dos arts. 71, inciso III, da Constituição Federal, 1º, inciso V, e 39, inciso II, da Lei 8.443/1992 e 260, § 1º, do RITCU e ante as razões expostas pelo Relator, em:
9.1. considerar legal e conceder registro ao ato de concessão de reforma emitido em favor de José Goncalves Pereira (XXX.789.861-XX) ; 
9.2. considerar ilegal e recusar registro ao ato de concessão de reforma emitido em favor de Marcos Marcelo de Oliveira (XXX.132.641-XX) ;
9.2.1. dispensar a devolução dos valores indevidamente recebidos até a data da ciência pelo Comando do Exército, do presente acórdão, com base no Enunciado 106 da Súmula da Jurisprudência do TCU;
9.2.2. determinar ao Comando do Exército que:
9.2.2.1. faça cessar os pagamentos decorrentes dos atos impugnados, comunicando ao TCU, no prazo de 15 dias, as providências adotadas, nos termos do art. 262, caput, do Regimento Interno do TCU, do art. 8º, caput, da Resolução-TCU 206/2007 e do art. 19, caput, da Instrução Normativa-TCU 78/2018;
9.2.2.2. emita novo ato de aposentadoria, livre da irregularidade apontada, submetendo-o ao TCU, no prazo de trinta dias, consoante os arts. 262, § 2º, do Regimento Interno do TCU e 19, § 3º, da Instrução Normativa TCU 78/2018;
9.2.2.3. informe ao interessado cujo ato foi apreciado pela ilegalidade que, no caso de não provimento de recurso eventualmente interposto, deverão ser repostos os valores recebidos após a ciência deste acórdão pelo Comando do Exército;
9.2.2.4. comunique imediatamente ao interessado o teor do presente acórdão, encaminhando ao TCU, no prazo de 30 dias, comprovante da respectiva data de ciência, nos termos do art. 4º, § 3º, da Resolução-TCU 170/2004.

Atos de concessão de reforma emitidos pelo comando do Exército. Apreciação para fins de registro.

Primeira Câmara

Comando do Exército.

3. Interessados: José Goncalves Pereira (XXX.789.861-XX); Marcos Marcelo de Oliveira (XXX.132.641-XX).

13.1. Ministros presentes: Walton Alencar Rodrigues (Presidente), Benjamin Zymler, Bruno Dantas e Vital do Rêgo (Relator).
13.2. Ministros-Substitutos presentes: Augusto Sherman Cavalcanti e Weder de Oliveira.

VITAL DO RÊGO

Adoto como relatório, com os devidos ajustes de forma, o parecer elaborado no âmbito do Ministério Público junto ao TCU (peça 7) , representado nos autos pelo Procurador Dr. Júlio Marcelo de Oliveira, a seguir transcrita:
Trata-se de processo consolidado com dois atos de reformas deferidas pelo Ministério da Defesa/Comando do Exército, com pareceres pela legalidade emitidos pelo controle interno e pela Secretaria de Fiscalização de Pessoal – Sefip.
O militar Marcos Marcelo de Oliveira (peça 3) , ocupante do posto de Capitão no serviço ativo, passou a receber proventos de Major, por ocasião de sua passagem para a reserva. 
De acordo com as informações do formulário e-Pessoal, o interessado conta 26 anos, 11 meses e 26 dias de tempo de serviço até 29/12/2000 (Quadro de resumo dos tempos de serviço) . Esse montante decorre de atividade militar exercida a partir de 15/1/1976.
Para efeito dos aumentos previstos no art. 50 da Lei nº 6.880/1980, em sua redação original, era necessário que o militar contasse mais de 30 anos de serviço: 
Art. 50. São direitos dos militares:
 (...) 
II - a percepção de remuneração correspondente ao grau hierárquico superior ou melhoria da mesma quando, ao ser transferido para a inatividade, contar mais de 30 (trinta) anos de serviço;
O ato em apreço é, portanto, ilegal uma vez que o interessado não implementou o tempo de serviço mínimo necessário para a fazer jus ao aumento dos proventos.
O Tribunal de Contas da União deliberou nesse sentido, ao prolatar o Acórdão 8202/2019-TCU-Segunda Câmara, cujo sumário dispõe o seguinte:
PESSOAL. REFORMA. VANTAGEM PREVISTA NO ART. 50, INCISO II, DA LEI 6.880/1980. REVOGAÇÃO PELA MEDIDA PROVISÓRIA 2.131/2000. NÃO CUMPRIMENTO, POR UM DOS INTERESSADOS, DOS REQUISITOS TEMPORAIS NECESSÁRIOS PARA A AQUISIÇÃO DO DIREITO. ILEGALIDADE DE UM ATO, COM NEGATIVA DE REGISTRO. LEGALIDADE DOS DEMAIS ATOS, COM DETERMINAÇÃO PARA OS REGISTROS CORRESPONDENTES.
O ato em análise ingressou nesta Corte em 2018, de modo que pode ser apreciado sem a necessidade de prévia oitiva do militar, de acordo com o entendimento firmado pelo TCU, no âmbito do Acórdão 587/2011-TCU-Plenário.
Ante o exposto, o Ministério Público de Contas manifesta-se pela ilegalidade do ato relativo à reforma de Marcos Marcelo de Oliveira (peça 3) e aquiesce à proposição da unidade técnica, quanto ao outro ato autuado no presente processo.
Eis o Relatório.

não há.

Procurador Júlio Marcelo de Oliveira.

REFORMA. VANTAGEM PREVISTA NO ART. 50, INCISO II, DA LEI 6.880/1980. REVOGAÇÃO PELA MEDIDA PROVISÓRIA 2.215-10/2000. NÃO CUMPRIMENTO, POR UM DOS INTERESSADOS, DOS REQUISITOS TEMPORAIS NECESSÁRIOS PARA A AQUISIÇÃO DO DIREITO ATÉ 29/12/2000. ILEGALIDADE DE UM ATO, COM NEGATIVA DE REGISTRO. LEGALIDADE DO ATO REMANESCENTE. DETERMINAÇÃO.

REFORMA (REFO)

Secretaria de Fiscalização de Pessoal (Sefip).

Trata-se de atos de alteração referentes às concessões de reforma emitidas pelo Comando do Exército em favor dos ex-militares José Goncalves Pereira e Marcos Marcelo de Oliveira.
A Sefip, na instrução de peça 5, propõe considerar legais os atos em epígrafe. O Ministério Público junto ao TCU, entretanto, discorda da conclusão da unidade técnica para o ato emitido em favor de Marcos Marcelo de Oliveira. Isso porque, para o ex-militar em epígrafe, foi concedida a vantagem de que trata art. 50, inciso II, da Lei 6.880/1980 (inativação com remuneração correspondente ao grau hierárquico superior) sem que o interessado tivesse cumprido os requisitos temporais para fazer jus ao benefício.  
-II-
Registro minha concordância integral com a proposta formulada pelo MPTCU, razão pela qual acolho o parecer de peça 7 por seus próprios fundamentos, valendo-me, para tanto, da técnica da motivação per relationem, nos termos do art. 2º, § 3º, do Decreto 9.830, de 10 de junho de 2019, sem prejuízo de tecer os comentários a seguir.
Destaco preliminarmente que, consoante os uníssonos pareceres precedentes, o ato emitido em favor do ex-militar José Goncalves Pereira está apto a receber a chancela de legalidade, eis que não apresenta qualquer irregularidade capaz de impedir o registro. 
No que diz respeito ao ato emitido em favor do Sr. Marcos Marcelo de Oliveira, observo que o ex-militar ocupava, na ativa, o posto de capitão. Ao passar para a reserva remunerada em 31/3/2013, o interessado contava com 39 anos, 2 meses, 26 dias de tempo para fins de inativação. Naquele momento, a remuneração do ex-militar foi majorada para o grau hierárquico superior, no caso Major. No ato de concessão de reforma em epígrafe, verifico que o motivo da reforma se deu em decorrência do atingimento da idade limite de permanência na reserva no posto de capitão.
Observo que, até o advento da Medida Provisória 2215-10 de 31/8/2001, os militares faziam jus à percepção de remuneração correspondente ao grau hierárquico superior quando, transferidos para a inatividade, contassem com mais de 30 anos de serviço, nos termos da redação original do art. 50, inciso II, da Lei 6.880/1980:
Art. 50. São direitos dos militares:
 (...) 
II - a percepção de remuneração correspondente ao grau hierárquico superior ou melhoria da mesma quando, ao ser transferido para a inatividade, contar mais de 30 (trinta) anos de serviço;
A partir da edição da referida medida provisória, a referida vantagem foi extinta, restando tão somente assegurada para os militares que já tivessem 30 anos ou mais na data da entrada em vigor da aludida norma. Nesse sentido, é o teor do art. 34 da MP 2215-10/2001:
Art. 34.  Fica assegurado ao militar que, até 29 de dezembro de 2000, tenha completado os requisitos para se transferir para a inatividade o direito à percepção de remuneração correspondente ao grau hierárquico superior ou melhoria dessa remuneração.
No caso do Sr. Marcos Marcelo de Oliveira verifico, a partir das informações consignadas no ato de peça 3, que o tempo de serviço do militar até 29/12/2000 era de apenas 26 anos, 11 meses, 26 dias, razão pela qual ele não faz jus à vantagem anteriormente prevista na redação original do art. 50, inciso II, da Lei 6.880/1980. Com isso, o ato emitido em favor do referido interessado não reúne condições para receber a chancela da legalidade.
Por fim, vale mencionar que os atos em análise foram disponibilizados ao TCU em 2017 e 2018, não sendo necessário realizar oitiva prévia do interessado cujo ato não reúne condições para receber a chancela da legalidade, em consonância com o entendimento firmado pelo TCU, no âmbito do Acórdão 587/2011-TCU-Plenário. 
Ante o exposto, VOTO para que seja adotada a minuta de acórdão que ora trago ao exame deste Colegiado. 
TCU, Sala das Sessões Ministro Luciano Brandão Alves de Souza, em 24 de março de 2020.
Ministro VITAL DO RÊGO 
Relator